最高法院刑事判決　　　　　　　　　　　　　　　九十一年度台上字第六五二五號
　　上　訴　人　甲○○
　　選任辯護人　郭常錚律師
　　上　訴　人　丙○○
　　　　　　　　乙○○
　　右　一　人
　　選任辯護人　康進益律師
　　　　　　　　王國論律師
右上訴人等因違反毒品危害防制條例案件，不服台灣高等法院台南分院中華民國九十
年九月五日第二審更審判決（九十年度重上更(五)字第三八八號，起訴案號：台灣台南
地方法院檢察署八十六年度偵字第一四七四、一七一七號），提起上訴，本院判決如
左：
    主  文
原判決撤銷，發回台灣高等法院台南分院。
    理  由
本件原判決認定陳秀夫（綽號「阿峰」現由第一審法院通緝中）與上訴人甲○○、丙
○○、乙○○及許信賢（綽號老師，未據檢察官起訴）本於共同犯意之聯絡，共同意
圖販售毒品海洛因，而由陳秀夫於民國八十五年十月間起，提供每包半公斤共十大包
之海洛因並交予甲○○、丙○○保管，而藏置於高雄縣鳳山市○○○路七一九巷九弄
七號丙○○住處內，並於同年十一、十二月間，依陳秀夫指示，由乙○○將藏放毒品
之高雄市新光三越百貨公司寄物櫃鑰匙交予綽號「老師」之許信賢或由許信賢將汽車
或機車交予乙○○，乙○○再轉交甲○○，由甲○○將毒品藏置於汽、機車內，並將
汽、機車停放於高雄縣鳳山市大統快速大賣場附近，再由乙○○通知綽號「老師」之
許信賢前往取車等方式，連續三次由許信賢以上開方式拿取毒品海洛因共半公斤再販
賣予不詳之人。已判決確定之林景清因安非他命走私一案為警查獲，企圖逃逸，其為
供逃逸期間施用毒品所需，乃於八十六年一月二十一日下午三時許，在高雄市○○○
街歐米亞泡沫紅茶店向乙○○索取海洛因十七‧八一公克（淨重）而非法持有前開海
洛因。嗣經台灣台南地方法院檢察署檢察官會同台灣屏東地方法院檢察署檢察官指揮
法務部調查局屏東縣調查站（下稱調查站）暨內政部警政署航空警察局高雄分局於八
十六年一月十六日晚上七時十分許，在高雄縣鳳山市○○○街一四０號內查獲安非他
命二００‧五公斤（淨重）並逮捕在場之甲○○（按甲○○、丙○○、乙○○與林景
清共同非法輸入化學合成麻醉藥品案，業經判處罪刑確定，現均執行中），繼於八十
六年一月二十一日下午四時四十五分許，在台一線橋頭北嶺路段攔獲林景清，並扣得
海洛因十七‧八一公克（淨重）。旋於同日晚上十一時五十分許，前往高雄市○○街
八十二號五樓內搜索，於該處臥室內之浴室天花板上查獲海洛因九八‧一二公克（淨
重）及存放海洛因用之茶葉罐一只，並逮捕乙○○，始查悉上情等情。因而撤銷第一
審關於上訴人等販賣毒品部分科刑判決，改判仍論處上訴人等共同連續販賣毒品罪刑
（各處無期徒刑），固非無見。
惟查(一)、有罪判決書之事實一欄為適用法律之依據，凡與適用法律有關之事實必須詳
為記載，始足為適用法律之基礎。犯肅清煙毒條例第五條之罪，其供犯罪所用或因犯
罪所得之財物，均沒收之，肅清煙毒條例第十三條第一項規定甚明，此係採義務沒收
主義，凡販賣所得之金錢，均應宣告沒收，不以當場搜獲扣押者為限。原判決事實既
認定上訴人等與許信賢等人共同販賣毒品海洛因，並於八十五年十一、十二月間，由
許信賢連續三次，拿取海洛因共半公斤販賣予不詳之人，並依肅清煙毒條例第五條第
一項論以販賣毒品罪刑，則許信賢販賣毒品予不詳之人其販賣所得金錢總額，俱攸關
肅清煙毒條例第十三條第一項之適用，自應於事實欄詳確記載，並對販賣所得之金錢
於主文內諭知沒收，乃原判決付之闕如，顯屬於法有違。(二)、有罪判決書之事實一欄
，為判斷其適用法律當否之準據，法院應將依職權認定與論罪科刑有關之事實，翔實
記載，然後於理由內逐一說明其憑以認定之證據，並使事實認定與理由說明，互相適
合，方為合法。倘事實認定與理由說明，不相一致，或事實與理由之記載，前後齟齬
，按諸刑事訴訟法第三百七十九條第十四款後段規定，均屬判決理由矛盾之當然違背
法令。原判決事實認定許信賢連續三次拿取海洛因共半公斤販賣予不詳之人，然於理
由內引用乙○○於警局所供：「甲○○交給我海洛因三次，二次各九台兩、一次三台
兩，本公司成員許信賢於八十五年十一月及十二月先後二次各拿九台兩販售與屏東綽
號『阿政』之男子」，資為其等犯罪之證據（見原判決第六頁），又認許信賢僅二次
販賣海洛因予綽號「阿政」之男子，並非三次，且數量為每次九台兩二次共十八兩，
亦非半公斤。對於販賣之對象、次數及數量，事實認定與理由說明不相一致，已有理
由矛盾之違誤。(三)、同理，原判決事實記載林景清為供逃逸期間施用毒品所需，乃向
乙○○「索取」海洛因十七‧八一公克，而非法持有之。似認乙○○一次無償提供海
洛因十七‧八一公克予林景清施用。惟於理由內又謂「……乙○○及綽號老師之許信
賢等經手及持有毒品海洛因，應係基於販賣之營利為目的，則其等所辯……林景清為
供自己施用乃向乙○○一次索取十七‧八一公克云云，核與經驗及論理法則有違，殊
難採信」（見同判決第八、九頁）。並不採信上訴人等所謂林景清為供自己施用乃向
乙○○一次索取十七‧八一公克海洛因之辯詞。對於林景清持有海洛因之原因，事實
認定與理由說明，前後齟齬，亦有矛盾。(四)、認定犯罪事實之證據，須實際上確係存
在，如證據之真實尚欠明瞭，即不能以擬制推測之方法為判斷之基礎。原判決引用甲
○○於調查站之供詞及八十五年十一月二十二日由丙○○與李國源訂立之房屋租賃契
約書，資為上訴人等犯罪之證據。惟記載「『似』已足認上揭扣案之毒品海洛因是陳
秀夫、甲○○、丙○○、乙○○、許信賢等人共同意圖營利，由陳秀夫販入後，尚未
由甲○○、丙○○、乙○○及許信賢等人賣出即被查獲之剩餘部分」（見同判決第九
頁）。與採證法則相違背，亦有未合。(五)、本院第四次發回意旨已明確指明「原判決
採為甲○○等人論罪基礎之調查站八十八年一月二十九日（八八）屏緝字第０四五０
號函，係該調查站依檢察官之指示而撰具之調查報告，如係基於調查人員親自耳聞目
睹之情形而作成，則該調查人員係居於證人之地位，該報告係屬證人之書面陳述，如
係基於關係證人林景清等經該調查站人員訊問所作之筆錄而作成，則該報告屬於傳聞
證據，歷審既俱未傳訊該調查站人員到庭以言詞陳述，以直接審理方式加以調查，原
判決遽採該函所述，資為上訴人等論罪之證據，揆諸上揭說明，自屬於法有違。」等
語，茲原判決仍疏未認定說明，即採為上訴人等犯罪之證據（見原判決第五頁），致
原有瑕疵依然存在。(六)、原判決謂甲○○於八十六年二月十八日在調查站及第一審之
供述，乙○○於八十六年二月十九日在調查站、同年月二十二日在警察局、檢察官偵
查中之供述相符，並資為認定上訴人等與綽號老師之許信賢有共同販賣海洛因之犯行
（見同判決第七頁）。然卷查甲○○於調查站供稱：「受陳秀夫之命各拿半公斤之海
洛因共三次給綽號『興仔』之男子（即乙○○）。」（見偵字第一四七四號卷第三十
一頁背面），於第一審供稱：「我沒有把海洛因放在百貨公司之寄物櫃，乙○○打電
話通知我，說他機車放在大統快速大賣場附近，要我通知陳秀夫，他通知我二次，他
通知我向陳秀夫說機車在那裏他就知道，一次是機車，一次是汽車，我沒去牽汽機車
，也沒有在機、汽車內放東西。」（見第一審卷第七十四頁）。乙○○於八十六年二
月十九日在調查站供稱：「（甲○○交付三次海洛因）第一次甲○○將海洛因放置於
高雄市新光三越置物櫃內，交予我鑰匙，我則轉交許信賢（綽號老師），由許信賢自
行領取。第二次許信賢開自用轎車交予我，我再轉交予甲○○，甲○○將海洛因藏放
車內駕駛座下，並通知我已停放在鳳山市五甲大統快速店附近，我即通知許信賢前往
取車。第三次許信賢騎機車交予我，交予方式、地點與第二次相同。」同年一月二十
二日在警局中供稱：「甲○○交給我海洛因三次，二次各九台兩、一次三台兩，本公
司成員許信賢於八十五年十一月及十二月先後二次各拿九台兩販售與屏東綽號『阿政
』之男子。」「我只負責發貨，公司成員將海洛因販售與何人及所得款項由何人收取
保管，我不清楚。」「公司成員據我所知有許信賢（綽號老師）、陳秀夫、阿宗、甲
○○……等，以綽號『阿宗』及郭老師（許信賢）之層級最高。」（見原審更(四)卷第
一五二｜一五七頁），於偵查中供稱：「（甲○○）交給我一把鑰匙，沒有看到海洛
因。」「前二次都把鑰匙交給一個叫許信賢之許老師。」（見上揭偵查卷第九十五頁
背面）各等語。彼等二人上開供述並非一致，原審未細心勾稽何者為真實可採，並說
明其理由，遽以彼等所供相符，並採為犯罪之證據，復有證據上理由不備及矛盾之違
法。(七)、原判決僅將在乙○○處查扣之海洛因壹包（淨重玖捌點壹貳公克）諭知沒收
並銷燬之，至於在林景清處扣得之海洛因十七‧八一公克（淨重）未一併宣告沒收銷
燬，亦未說明其理由，有不適用法則之違法。上訴人等上訴意旨指摘原判決不當，非
無理由，應認仍有撤銷發回更審之原因。
據上論結，應依刑事訴訟法第三百九十七條、第四百零一條，判決如主文。
中      華      民      國    九十一    年     十一     月    二十一    日
                              最高法院刑事第二庭
                                  審判長法官  陳  錫  奎
                                        法官  洪  清  江
                                        法官  李  伯  道
                                        法官  邵  燕  玲
                                        法官  吳  昆  仁
      右正本證明與原本無異
                                              書  記  官
中      華      民      國    九十一    年     十一     月    二十七    日
